# SPLOŠNO O SREDSTVIH ZA IZRAŽANJE NAKLONSKOSTI

## Uvod

Nemščina sodi med tiste jezike, ki za izražanje nepropozicijskega
pomena, tj. odnosa govorca do izrečenega (prim. [@weydt1969abtonungspartikel]),
epistemičnosti (prim. Dohertyjevo 1985, 1987), emotivne naklonskosti
(prim. Bublitza 1978), razjasnitev govornih dejanj (prim. Helbiga 1977)
uporablja poleg univerzalnega sredstva intonacije tudi členke. Za nemški
jezik je to celo zelo običajno. V slovenščini je skupina členkov, ki
lahko imajo podobne vloge kot nemški naklonski členki. Naklonska raba
teh členkov je v ospredju naše protistavne primerjave nemških in
slovenskih členkov.

(1) Za nekatere je življenje strašno enostavno, za nekatere pa enostavno
    strašno. Tako je [pač]{.underline} življenje.

(2) Für einige ist das Leben schrecklich einfach, für einige dagegen
    einfach schrecklich. So ist [halt]{.underline} das Leben.

## O naklonskosti nemških naklonskih členkov

O pojmu naklonskosti (modalnosti), s katerim skušam naklonske členke
izrazoslovno razlikovati od ostalih funkcijskih vrst členkov, se je v
jezikoslovni literaturi veliko razpravljalo, saj so predstave nejasne.
Jezikoslovci so si enotni predvsem v tem, da naklonskost **ni sestavina
propozicije** (pomenske podstave stavka), temveč nekaj, kar se ji dodaja
(Vater 1975:104). S pojmom naklonskosti (modalitete) torej naklonski
členki (Modalpartikeln) niso nič bolje opredeljeni, saj se s tem pove
edinole to, da ničesar ne prispevajo k vsebini propozicije in zato tudi
ne spremenijo njene resničnosti oz. neresničnosti.

Naklonskost izražamo v vseh jezikih sveta, medtem ko so naklonski členki
posebnost nekaterih jezikov. Najsplošnejša sredstva za izražanje
naklonskosti so stavčne oblike in intonacija. V jezikih sveta najdemo
vrsto jezikovnih sredstev, ki imajo podoben naklonski pomen kot nemški
naklonski členki.

(3) (The bus doesn't run on Sundays.) - Come by train
    [then]{.underline}. - So komm [eben]{.underline} mit dem Zug.
    (veznik [then]{.underline}; Schubiger 1965:76)

(4) [Do]{.underline} stop that noise ! - Hör [bloß]{.underline} mit
    diesem Krach auf ! pomožnik [do]{.underline}; Hoffmann 1976:96)

(5) I asked him to [come and see]{.underline} me today. - Ich lud ihn
    ein, mich [doch]{.underline} heute zu besuchen.

(priredno združena nedoločnika; Heinrichs 1981:71)

(6) [But]{.underline} why do you come so late? - Warum kommst du
    [denn]{.underline} so spät?

(veznik [but]{.underline}; Heinrichs 1981:73)

(7) I can use your soap, [can't I]{.underline} ?

-   Ich kann [doch]{.underline} deine Seife benutzen ?

(angl. "question tag"; Hoffmann 1976:108)

(8) ... hätte ich [nur]{.underline} das nicht getan ! - ... om jag
    [bara]{.underline} inte hade gjort det här !

(šved. členek [bara]{.underline}; Heinrichs 1981:68)

(9) Was haben Sie [nur]{.underline} ? - Hur är det med er
    [egentligen]{.underline} ? (nem. -- šved. Heinrichs 1981:68)

(10) Tule[pa]{.underline} tänne ! - Komm [mal]{.underline} her ! (Suffix
     [-pa]{.underline}; finsko -- nem., Steiner/Assmann 1971:139)

(11) quis[nam]{.underline} ? - wer [denn]{.underline} ?;
     ubi[nam]{.underline} ? - wo [denn]{.underline} ? (lat. pripona
     [-nam]{.underline}; Heinrichs 1981:72)

(12) [Alors]{.underline}, viens ici ! - Komm [mal]{.underline} her !

(parentetičen [alors]{.underline}; franc. Heinrichs 1981:72)

(13) Svari sup ! Ty [ñe]{.underline} umeeš' gotovit'. - Make the soup !
     You know, [don't you]{.underline}, how to cook.

(rus. nakl. členek [ñe]{.underline}=[schon]{.underline}; Schooneveld
1989:100 v [@weydt1969abtonungspartikel])

(14) Wo habe ich [nur]{.underline} meine Schlüssel liegengelassen ?

Gd(j)e li sam [samo]{.underline} ostavio ključeve ? (hrv./srb. členek
[samo]{.underline}, Dahl 1988:206)

(15) Wo habe ich [nur]{.underline} meine Schlüssel liegengelassen ?

[Le]{.underline} kje sem pustil ključe ? (slov. členek [le]{.underline})

(16) A: Kakšna puritanka si ! - B: (Skomignila je z rameni) Tako so me
     [pač]{.underline} vzgojili. (slov. členek [pač]{.underline})

A: Wie puritanisch du bist ! - B: (Sie zuckte mit den Achseln) So hat
man mich [eben]{.underline} erzogen.

Možno je razlikovati subjektivno in objektivno naklonskost.
Tradicionalna logika se je ukvarjala predvsem z **objektivno**
naklonskostjo. Naklonskost v jeziku, zlasti če je slovnično izražena, pa
je v večji meri **subjektivna**, ~~kar je razvidno iz teorije govornih
dejanj ali govorčevih odnosov in stališč do propozicije, ki jo poved
izraža (prim. Lyons 1977:452 in Palmer ^2^1988:16).~~ Po Lyonsu
(1977:739) je subjektivnost zelo pomembna za razumevanje naklonskosti.
Naklonskost bi potemtakem lahko opisali kot gramatikalizacijo govorčevih
stališč in odnosov do stavčne vsebine. Subjektivnost pa bi bila osnovno
merilo za opredelitev naklonskosti. Pomen naklonskih členkov (gl. 1b oz.
ustreznik 1a) moramo iskati v sferi subjektivne naklonskosti.

Nemški naklonski členki sodijo torej v subjektivno sfero naklonskosti,
natančneje pa med sredstva epistemične naklonskosti. **Epistemična**
naklonskost je povezana z védenjem in prepričanjem ('belief') ali
mnenjem, **deontična** naklonskost pa z nujnostjo, s potrebnostjo ali z
možnostjo dejanj (Palmer ^2^1988:20). Najbrž so v mnogih jezikih na
voljo oblike, ki dovoljujejo tako deontično kot epistemično
interpretacijo - npr. naklonski glagoli v angleščini, nemščini in
slovenščini ali nepregibne besede kot npr. slovenski
[lahko]{.underline}.

(17) He [must]{.underline} be in his office. (deontična raba glagola
     [must]{.underline}: »nujno / potrebno je, da je v pisarni«)

(njegova epistemična raba: »najbrž / verjetno je v pisarni«)

(18) He [can't]{.underline} be in his office. (zanikovanje epistemičnega
     glagola [must]{.underline}: »najbrž ni v pisarni«)

(19) He [mustn't]{.underline} be in his office. (zanikovanje deontične
     rabe glagola [must]{.underline}: »ni dovoljeno, da je v pisarni«)

(20) Er [kann]{.underline} / [mag]{.underline} krank sein. (epistemična
     raba: verjetno je, domnevno)

(21) Du [kannst]{.underline} / [darfst]{.underline} den Ball behalten.
     (deontična raba: »dovolim, da žogo obdržiš«)

(22) Žogo [lahko]{.underline} obdržiš / Žogo [smeš]{.underline}
     obdržati. (deontična raba: »dovolim, da žogo obdržiš«)

(23) Balon [lahko]{.underline} vidiš že iz velike razdalje. (deontična
     raba: »balon je možno videti ...«)

(24) Če se ne motim, bi Janez [lahko]{.underline} bil v pisarni.
     (epistemična raba: »obstaja določena verjetnost, da ...«)

V nadaljevanju bom podrobneje opisal pomenske lastnosti nemških
naklonskih členkov.

Opomba pod črto.[^index-1]

[^index-1]: Knjiga je bila sestavljena s programskim paketkom `Bookdown`
    [@xie2015].

Hinweise[^index-2]:

[^index-2]: Slikovni izrezki so s spletnega naslova
    <https://www.clipartmax.com/>

::: rmdnote
To je simbol za opredelitev ali definicija (rmdnote).
:::

::: rmdtip
To je simbol za namig ali dodatno pojasnilo (rmdtip).
:::

::: rmdrobot
To je simbol za reševanje naloge (rmdrobot).
:::

::: rmdrstudio
To je logotip programskega vmesnika RStudio (rmdrstudio).
:::

::: rmdwarning
Pozor! (rmdwarning).
:::

::: rmderror
Napaka! (rmderror).
:::

```{r include=FALSE}
# automatically create a bib database for R packages
knitr::write_bib(c(
  .packages(), 'bookdown', 'knitr', 'rmarkdown', "tidyverse", "udpipe"
), 'packages.bib')
```

```{r}
library(readtext)
library(tidyverse)

clenki <- readtext("Petric_LingKrozek1999.docx")
write_lines(clenki, "clenki.txt")
```

